ACORDAO-COMPLETO-2372540

ACÓRDÃO 2341/2019 ATA 38/2019 - PLENÁRIO

VISTOS, relatados e discutidos estes autos de embargos de declaração opostos pelo Consórcio Aterpa-Ebate ao Acórdão 641/2019-TCU-Plenário, que julgou os embargos de declaração opostos ao Acórdão 2885/2018-TCU-Plenário, prolatado nos autos da auditoria realizada no âmbito do Fiscobras/2014 nas obras da Extensão Sul da Ferrovia Norte Sul, nos lotes 1S a 4S, a cargo da Valec Engenharia, Construções e Ferrovias S.A.;
ACORDAM os Ministros do Tribunal de Contas da União, reunidos em sessão do Plenário, ante as razões expostas pelo Relator, em:
9.1. conhecer dos presentes embargos de declaração, por preencherem os requisitos de admissibilidade previstos no art. 34 da Lei 8.443/1992, c/c o art. 287 do Regimento Interno do TCU, para, no mérito, rejeitá-los;
9.2. dar ciência desta deliberação ao embargante.

Embargos de declaração opostos em face de acórdão que rejeitou embargos anteriormente opostos pelos embargantes contra deliberação que apreciou auditoria nas obras da Extensão Sul da Ferrovia Norte Sul, nos lotes 1S a 4S.

3. Recorrente: Consórcio Aterpa-Ebate.

13.1. Ministros presentes: José Mucio Monteiro (Presidente), Walton Alencar Rodrigues, Benjamin Zymler, Aroldo Cedraz, Raimundo Carreiro e Vital do Rêgo.
13.2. Ministros-Substitutos convocados: Augusto Sherman Cavalcanti (Relator) e Marcos Bemquerer Costa.

ACORDAO-COMPLETO-2484514

Acórdão 1634/2021 - Plenário

AUGUSTO SHERMAN

Trata-se de embargos de declaração opostos pelo Consórcio Pavotec-Trail-Sobrado ao Acórdão 641/2019-TCU-Plenário.
2.	O embargante alega a ocorrência de omissões na decisão embargada, nos seguintes termos (peça 122) :
"1. 	Trata-se de processo de auditoria instaurado para análise e fiscalização da atuação da VALEC - Engenharia, Construções e Ferrovia S.A ('VALEC') na gestão das obras da Extensão Sul da Ferrovia Norte Sul Extensão Sul ('FNS') , em especial dos contratos de construção 64/2010 (Lote 1S) , 65/2010 (Lote 2S) , 66/2010 (Lote 3S) e 67/2010 (Lote 4S) , o primeiro celebrado entre a Empresa Pública e o Consórcio. 
2. 	Ao ser surpreendido com o pronunciamento da SeinfraPortoFerrovia e, posteriormente, com a prolação do Acórdão 2885/2018-TCU-Plenário, que determinou a instauração de Tomada de Contas Especial ('TCE') para apurar supostos danos no âmbito do contrato 064/2010, haja vista o entendimento do Tribunal de que a VALEC não teria tomado as providências administrativas ao seu cargo relativamente às determinações trazidas no item 9.2.1.2 do Acórdão 3133/2014-TCU-Plenário, o Consórcio apresentou, em 17.01.2019, recurso de Embargos de Declaração, expondo, em síntese, o seguinte: 
	a. Omissão quanto à concessão de prévia oportunidade de manifestação, em inobservância aos princípios do devido processo legal, do contraditório e da ampla defesa, haja vista a relação direta entre as discussões realizadas nesta auditoria e o contrato celebrado entre o Embargante e a VALEC; 
	b. Omissão quanto à ausência de pressuposto para constituição da Tomada de Contas Especial, em consonância com o art. 6º, inc. I da IN 71/2012, que prevê expressamente a dispensa da instauração da TCE quando o valor do suposto débito for inferior a R$ 100.000,00; e 
	c. Desnecessidade de instauração da TCE, já que o Consórcio buscou, perante a VALEC, apresentar metodologia que possuía estudo adequado para verificar a regularidade dos valores recebidos pelo CONSÓRCIO, o que poderia ser aproveitado por este Egrégio Tribunal em sua auditoria, estudo este que contemplava todo o objeto do contrato e a realidade das obras. 
3. 	Ato contínuo, em 20.03.2019, os Embargos de Declaração foram levados à julgamento pelo Plenário, ocasião na qual o recurso foi conhecido, porém não foi provido, já que, de acordo com o entendimento deste Egrégio Tribunal, não foi constatada a existência das omissões alegadas. Conforme trecho extraído do acórdão, 'no presente caso, entretanto, as omissões alegadas não se enquadram nessa condição, visto que a decisão embargada não se fundamentou em análises de defesas apresentadas pelos responsáveis. A medida contestada resultou da apuração, por parte da Valec, em decorrência da determinação prolatada por meio do Acórdão 3133/2014-TCU-Plenário, do pagamento de serviços de execução de concreto, que deveriam ser executados em usina, como se fossem executados em betoneira'. 
4. 	Ocorre que, com o devido respeito, a r. decisão ainda se manteve omissa quanto à ausência de pressuposto para a constituição da TCE decorrente de o suposto débito em discussão (R$ 72.541,77) ser inferior ao valor mínimo previsto no art. 6º, inc. I, da IN n. 71/2012, alterada pela IN n. 76/2016, que estabelece a dispensa da instauração de Tomada de Contas Especial quando o valor discutido for inferior a R$ 100.000,00: 
Art. 6º Salvo determinação em contrário do Tribunal de Contas da União, fica dispensada a instauração da tomada de contas especial, nas seguintes hipóteses: I - o valor do débito for inferior a R$ 100.000,00, considerando o modo de referenciação disposto no § 3º deste artigo (NR) (Instrução Normativa nº 76, de 23/11/2016, DOU de 12/12/2016) ; 
5. 	Vale ressaltar que tal dispensa possui relação direta com o princípio constitucional da economicidade, previsto no art. 70 da CR/88, uma vez que a constituição de processo para valor inferior ao referido montante pode ensejar custos maiores para apuração em comparação aos valores supostamente devidos ao erário. Por se tratar de requisito indispensável para o próprio início do processo, a verificação sobre a existência dos pressupostos de constituição da TCE deve ser feita no momento da determinação da instauração do procedimento e não em ocasião posterior. 
6. 	Como já decidido por essa Corte de Contas no Acórdão 2063/2010-TCU-Segunda Câmara, sob relatoria do Ministro Aroldo Cedraz, 'não há necessidade de se expedir determinação para a instauração de tomada de contas especial quando já comprovado que o débito a ser ressarcido situa-se em patamar inferior ao limite estabelecido pelo TCU para instauração de TCE e o gestor já adotou as medidas investigatórias pertinentes, face à observância dos princípios da economia processual e racionalidade administrativa'.
7. 	Insta salientar que os presentes Embargos não possuem caráter protelatório, mas visam apenas sanar a omissão ainda remanescente no r. acórdão, que, embora tenha tratado das omissões relativas à ausência de concessão do contraditório e ampla defesa e da tomada de providências administrativas pela VALEC, não se pronunciou quanto ao não preenchimento do valor mínimo para a instauração da TCE. 
8. 	Há, portanto, omissão do r. acórdão quanto ao não pronunciamento sobre o fato de que o limite mínimo previsto na IN n. 71/2012, alterada pela IN n. 76/2016, que se trata de pressuposto de constituição da Tomada de Contas Especial, não foi preenchido no presente caso, inexistindo, pois, fundamento para a instauração da TCE. 
9. 	Ante todo o exposto, com fulcro nos artigos 32, inc. II e 34 da Lei 8.443/1993, nos artigos 279 e 287 do RITCU e no art. 6º, inc. I, da IN 71/2012, o Embargante requer que o presente recurso seja conhecido, eis que tempestivo, e provido, conferindo-lhe efeito infringente para que seja sanada a omissão ora apontada quanto à ausência de pressuposto para instauração da Tomada de Contas Especial determinada no item 9.2 do Acórdão 2885/2018."
	É o relatório.

Alexandre Aroeira Salles (OAB/DF 28.108) e outros.

Não atuou.

Embargos de declaração opostos ao Acórdão 641/2019-TCU-Plenário. Alegação de ocorrência de omissões na decisão. Inexistência do vício alegado. Conhecimento. Rejeição.

RELATÓRIO DE AUDITORIA (RA)

não atuou.

Trata-se de embargos de declaração opostos pelo Consórcio Aterpa-Ebate ao Acórdão 641/2019-TCU-Plenário, que julgou os embargos de declaração opostos ao Acórdão 2885/2018-TCU-Plenário, prolatado nos autos da auditoria realizada no âmbito do Fiscobras/2014 nas obras da Extensão Sul da Ferrovia Norte Sul, nos lotes 1S a 4S, a cargo da Valec Engenharia, Construções e Ferrovias S.A., e mediante o qual este Tribunal autorizou a instauração de tomadas de contas especiais.
2.	Inicialmente, os presentes embargos devem ser conhecidos, por preencherem os requisitos de admissibilidade previstos no art. 34 da Lei 8.443/1992, c/c o art. 287 do Regimento Interno do TCU.
3.	Nesta oportunidade, o embargante alega que a decisão recorrida "se manteve omissa quanto à ausência de pressuposto para a constituição da TCE decorrente de o suposto débito em discussão (R$ 72.541,77) ser inferior ao valor mínimo previsto no art. 6º, inc. I, da IN n. 71/2012, alterada pela IN n. 76/2016, que estabelece a dispensa da instauração de Tomada de Contas Especial quando o valor discutido for inferior a R$ 100.000,00."
4.	Mais uma vez, inexiste a omissão alegada. Embora o ponto específico acima mencionado não tenha sido expressamente apontado no rol de omissões constante do item 3 do voto condutor da decisão recorrida, a fundamentação constante do item 6 daquele voto aplica-se também à alegação sobre a qual incide a arguição de omissão ora em análise. Isso porque naquele item foi esclarecido que o vício da omissão não se aplica às alegações ali tratadas. Para melhor entendimento, transcrevo o mencionado item do voto:
"6. Cabe mencionar que a omissão objeto de saneamento pelas estreitas vias dos embargos de declaração é aquela consistente na não apreciação, por parte do Relator, referente a questões relevantes trazidas pelas partes (v.g. Acórdão 1802/2015-TCU-Plenário) . No presente caso, entretanto, as omissões alegadas não se enquadram nessa condição, visto que a decisão embargada não se fundamentou em análises de defesas apresentadas pelos responsáveis. A medida contestada resultou da apuração, por parte da Valec, em decorrência da determinação prolatada por meio do Acórdão 3133/2014-TCU-Plenário, do pagamento de serviços de execução de concreto, que deveriam ser executados em usina, como se fossem executados em betoneira. Em relação a esses serviços, a Valec identificou, no caso do Lote 1S, sob a responsabilidade do Consórcio Aterpa-Ebate, e no Lote 2S, sob responsabilidade do Consórcio Pavotec-Trail-Sobrado, superfaturamentos nos valores de R$ 72.541,77 e R$ 167.491,60, respectivamente. Apesar de constatados os superfaturamentos, a estatal não demonstrou ter adotado qualquer medida visando à recuperação desses valores. Essa foi a razão que motivou a autorização da instauração da tomada de contas especial." (Grifei) 
5.	Dito de outra forma, discutir a pertinência da instauração da TCE, em razão do seu valor, não se trata de suprimento de uma omissão, mas sim de discussão de questão de mérito, não cabível nas vias dos embargos de declaração.
6.	Apenas para argumentar, mesmo no mérito a mencionada alegação não procede. Primeiro, porque a permissão contida no art. 6º, inciso I, da IN/TCU 71/2012 não tem caráter absoluto, tratando-se de uma faculdade do credor, e não um direito do devedor. Segundo, a questão do possível enquadramento do dano apurado nessas disposições normativas já havia sido avaliada na instrução da SeinfraPortoFerrovia transcrita no relatório parte do Acórdão 2885/2018-TCU-Plenário, cujas análises acolhi como parte das minhas razões de decidir. Naquela avaliação, foi esclarecida a razão da necessidade de instauração de TCE também para o dano em questão, in verbis:
"31. No caso especifico do contrato 64/2010 (lote 1S) , o valor de dano apurado de R$ 72.541,77, poderia ser enquadrado no caso de dispensa de instauração de tomada de contas especial do art. 6° da Instrução Normativa-TCU 71, de 28/11/2012, com redação alterada pela Instrução Normativa-TCU 76, de 12/12/2016, mas devido a apuração incompleta apresentada pela Valec, esta unidade técnica entende que a conduta mais acertada seria também instaurar processo de tomada de contas especial para o contrato 64/2010 (lote 1S) ."
7.	Aliás, o fato de essa questão ter sido tratada naquela instrução torna insubsistente a alegação de omissão apontada nos embargos anteriores.
	Ante o exposto, manifesto-me por que o Tribunal aprove o acórdão que ora submeto à apreciação deste Colegiado.
TCU, Sala das Sessões Ministro Luciano Brandão Alves de Souza, em 2 de outubro de 2019.
AUGUSTO SHERMAN CAVALCANTI 
Relator